臺灣板橋地方法院民事判決　　九十一年度簡上字第一七五號
　　上　訴　人　乙○○
　　被上訴人　　甲○○
右當事人間請求清償借款事件，上訴人對於中華民國九十一年四月十八日臺灣板橋地
方法院板橋簡易庭九十一年度板簡字第三八五號第一審判決提起上訴，本院判決如左
：
    主  文
上訴駁回。
第二審訴訟費用由上訴人負擔。
    事  實
甲、上訴人方面：
一、聲明：求為判決：(一)原判決廢棄。(二)被上訴人應給付上訴人新台幣貳拾萬元，及
    自起訴狀繕本送達被上訴人翌日起至清償日止按年息百分之五計算之利息。(三)請
    准供擔保宣告假執行。
二、陳述：除與原判決記載相同者，茲引用之外，補稱：
    (一)原審認消費借貸法律關係之成立，須當事人間具備借貸意思表示一致，及金錢
      交付等特別要件，若僅證明有金錢之交付，而未予證明有借貸意思表示互相一
      致者，尚不能認有金錢借貸關係存在，上訴人雖執有被上訴人簽發之支票一紙
      ，但支票為無因及流通證券，殊難據此即認被上訴人與上訴人間有消費借貸關
      係，故駁回上訴人之訴。
    (二)按支票為無因及流通證券，固非當然得視為借據，然查本件被上訴人以支票向
      上訴人借款，表明係依票據期日清償借款，並交付予上訴人，上訴人始得將款
      項交付與被上訴人，據此足證雙方當有借貸意思表示之相互一致，苟被上訴人
      非向上訴人借款，何以將其簽發之支票交付予上訴人，上訴人又何而交付款項
      予被上訴人，是本件被上訴人以所交付之支票借替代借據向上訴人借款，殆無
      疑義。況被上訴人就受領上訴人交付之二十萬元雖為之否認，卻對何以將支票
      交付與上訴人無法說明，更足以證明被上訴人係以支票向上訴人借款，從而雙
      方既有借貸意思表示之一致，又有金錢之交付，借貸關係當然成立，況被上訴
      人以支票向上訴人借款尚有其公公蔡雲滄可資為證，實不容被上訴人空言否認
      ，是原審據認上訴人與被上訴人間並無借貸關係，實有未合。
三、證據：除援用第一審所提證據外，並聲請訊問證人蔡雲滄。
乙、被上訴人方面：
一、聲明：求為判決駁回上訴人之上訴及其假執行之聲請。
二、陳述：引用與原判決相同之記載。
三、證據：援用第一審所提證據。
    理  由
一、上訴人主張：被上訴人於民國八十九年五月間，持其所簽發，發票日為八十九年
    五月十七日，付款人台北市第九信用合作社西門分社，面額新台幣（以下同）二
    十萬元之支票一張，向上訴人借用二十萬元，屆清償期，上訴人提示上開支票未
    獲兌現，為此依借貸之關係，訴請被上訴人給付上訴人借款二十萬元，及自訴狀
    繕本送達翌日起至清償日止，按年息百分之五計算之利息云云。被上訴人則以：
    上訴人係請求返還借款，但雙方並不認識，被上訴人沒有拿到錢，也沒有借款之
    事，又系爭票據係上訴人輾轉取得，原告如請求票款，則被告提出時效之抗辯云
    云，資為抗辯。
二、按支票為無因及流通證券，殊難謂支票之執有人與發票人間之原因關係必為金錢
    消費借貸。又法律性質屬要物契約之消費借貸，除當事人有約定一方移轉金錢或
    其他代替物之所有權於他方，而他方以種類品質數量相同之物返還之合意外，並
    須將金錢或其他代替物實行交付，始生效力。本件上訴人係基於消費者借貸關係
    而請求，支票非可當然代替借據，自應就被上訴人有借款之事實負舉證責任。而
    法律性質為要物契約之消費借貸須以金錢或其他代替物之交付為構成要件，如對
    於交付之事實有爭執，自應由主張已交付之貸與人負舉證責任，此觀民法第四百
    七十四條之規定自明。支票為無因證券，簽發支票之原因實有多端，非必因借貸
    關係始簽發，故簽發支票交付他人提領尚不足以證明與他人訂立借貸契約，貸款
    與他人而成立借貸關係。再法律性質為要物契約之消費借貸法律關係，其成立要
    件須具備：（一）借貸意思表示相互一致、（二）交付借貸物等特別要件，是當
    事人主張有金錢借貸關係存在，除須證明有金錢之交付外，自須就雙方借貸意思
    表示互相一致，負舉證之責，若僅證明有金錢之交付而未證明借貸意思表示一致
    者，尚不能認為有金錢借貸關係存在。法理至明。
三、經查上訴人主張於八十九年五月間借款二十萬元予被上訴人，固據其於原審提出
    上開支票及退票理由單各一張為證，並舉證人即上訴人之子陳文俊證稱：上訴人
    叫伊去保險箱拿錢二十萬元，交給上訴人給被上訴人，被上訴人伊不認識，給錢
    做何事伊不知道原因，時間不記得了，伊家是銀樓故保險箱有現金存放等語。惟
    上訴人前開之主張已據被上訴人否認在案，而上訴人僅提出被上訴人簽發之系爭
    支票一張，並未提出借據以資證明兩造有消費借貸關係存在，此外所舉證人即其
    子陳文俊證稱伊不知自保險箱拿取二十萬元之用途，時間不記得了等語，自不足
    證明上訴人有交付系爭借款予被上訴人之事實。上訴人雖於本院審理時聲請訊問
    證人蔡雲滄，並經證人蔡雲滄到庭具結證稱：上訴人是我的朋友，被上訴人是我
    的媳婦，票是由我媳婦直接拿給上訴人云云，惟已據被上訴人以：被上訴人已經
    離婚，不是證人蔡雲滄的媳婦，當時證人也不在場等語，當庭否認在案，而證人
    蔡滄雲於原審係擔任上訴人之訴訟代理人，其證詞有偏頗上訴人之虞，況縱認系
    爭票據確係被上訴人交付予上訴人，證人蔡滄雲之證詞亦不足以證明上訴人有交
    付二十萬元予被上訴人之事實。
四、從而，上訴人並未就借系爭款項予被上訴人之事實舉證證明之，則其主張被上訴
    人應返還借款云云，自屬無據，是上訴人本於消費借貸之法律關係，請求被上訴
    人給付二十萬元及法定遲延利息，為無理由，不應准許，又上訴人既應受敗訴之
    判決，其假執行之聲請亦失所附麗，應併予駁回。原審為上訴人敗訴之判決，並
    駁回其假執行之聲請，並無不合，上訴意旨指摘原判決不當，求予廢棄改判，為
    無理由，應予駁回。
五、據上論結，本件上訴為無理由，依民事訴訟法第四百三十六條之一第三項、第四
    百四十九條第一項、第七十八條，判決如主文。
中　　　華　　　民　　　國　　九十一　　年　　　七　　　月　　　三　　　日
                                    臺灣板橋地方法院民事第三庭
~B審判長法官　黃麟倫
~B　　　法官　侯志融
~B　　　法官　何君豪
右正本證明與原本無異
本件不得上訴
中　　　華　　　民　　　國　　九十一　　年　　　七　　　月　　　三　　　日
~B　　　法院書記官　王麗珍
